【裁判字號】    90,訴,967
【裁判日期】    920606
【裁判案由】    偽造有價證券等
【裁判全文】
臺灣臺北地方法院刑事判決                            九十年度訴字第九六七號
    公  訴  人  臺灣臺北地方法院檢察署檢察官
    被      告  丙○○
    選任辯護人  許碧真律師
右列被告因偽造有價證券等案件，經檢察官提起公訴（九十年度偵緝字第七七六號）
，本院判決如左：
    主  文
丙○○行使偽造私文書，足以生損害於他人，處有期徒刑捌月，未扣案日期為七十九
年七月十七日之切結書立具借人欄下偽造之「丁○○」署押壹枚沒收。又行使偽造私
文書，足以生損害於他人，處有期徒刑肆月，未扣案日期為八十一年一月二十日之借
據具借人欄下偽造之「丁○○」署押壹枚沒收。應執行有期徒刑拾月，緩刑參年，未
扣案日期為七十九年七月十七日之切結書立具借人欄下偽造之「丁○○」署押壹枚、
未扣案日期為八十一年一月二十日之借據具借人欄下偽造之「丁○○」署押壹枚均沒
收。
被訴偽造有價證券部分無罪。
    事  實
一、丙○○與甲○○具有親戚關係，於民國七十九年間（或之前某日或某幾日），向
    甲○○借款新臺幣（下同）計一百九十五萬元，又積欠甲○○自七十七年十一月
    二十五日起至八十一年九月二十五日期間互助會計六會之死會會款共一百六十二
    萬元，丙○○因認甲○○長年借助其資金，乃主動向甲○○表示書立切結書，而
    於七十九年七月十七日，由不知情之甲○○代為書寫內容為清償前揭款項，且由
    丙○○之子庚○○、戊○○負完全清償責任之切結書一份，丙○○除在前揭切結
    書立具借人欄下簽寫其姓名並蓋用其印章外，竟又於同欄位下，未得其夫丁○○
    之同意，偽簽丁○○之名而偽造丁○○署押一枚，另以其持有之丁○○真正印章
    ，盜蓋於偽造丁○○署押之下，表示丁○○為立切結書人，而偽造切結書私文書
    後，交由甲○○而行使之，足以生損害於丁○○；又於八十一年一月二十日，甲○○代其女婿劉天佑標得互助會會款，轉借予丙○○，丙○○乃另行起意，仍向
    甲○○表示要簽寫此款項借據，二人遂於同日在臺北市○○○路獅子林大樓地下
    室處，由不知情之甲○○代為書寫內容為「丙○○向劉天佑借得互助會一會（該
    會含會首計四十五名），八十一年一月二十日得標總金額四十萬四千元，自八十
    一年二月份起至八十三年一月二十日止按月繳付一萬八千七百五十元」，而由丙○○在具借人欄下簽寫其姓名並按捺其指印外，竟於同欄位下，未得丁○○之同
    意，偽簽丁○○之名而偽造丁○○署押一枚，足以生損害於丁○○，嗣甲○○於
    八十八年十一月七日、劉天佑於八十八年八月十八日分別將上開債權讓與乙○○
    ，經乙○○向臺灣士林地方法院民事庭，對丁○○提起清償債務之民事訴訟（該
    院分八十九年度訴字第一七八號案審理），經丁○○之複代理人否認前揭切結書
    及借據為其所簽寫，始知上情。
二、案經乙○○告發，由臺灣士林地方法院檢察署檢察官呈請臺灣高等法院檢察署令
    轉臺灣臺北地方法院檢察署檢察官偵查起訴。
    理  由
壹、有罪部分
一、訊據被告丙○○對於右揭事實坦承不諱，核與證人甲○○、丁○○之證詞大致相
    符，並有切結書、借據各一份附卷可佐，此均核與被告之自白之相符，又證人甲○○證稱：家中的金錢都是被告管理等語，參以證人即被告之子戊○○證稱：伊
    父親不認識字，伊父親的支票存款及印章都是伊媽媽在使用，伊父親的票都是伊
    媽媽在用等語（見本院九十一年十一月二十九日訊問筆錄），是可認被告持有丁○○之印章，所得授權使用之範圍，應僅限於票據之簽發，則被告以所持有丁○○之印章，簽立其子女代還款之切結書及向劉天佑借款之借據，顯非授權之範圍
    ；另被告陳稱：切結書及借據上丁○○之簽名，是甲○○叫伊簽的云云，此為甲○○所否認，參以前揭切結書係關於甲○○對被告之債權，前揭借據係關於甲○○女婿劉天佑對被告之債權，若甲○○明知該等私文書上方孝泰之署押係偽簽，
    印章係盜蓋，此對其債權毫無保障之可言，何有收受之理？且查無積極證據足認
    被告有與甲○○為共犯之情事，依罪疑惟輕原則，即不認被告與甲○○共犯偽造
    文書之行為，綜上各節，本件事證明確，被告行使偽造私文書之犯行要可認定，
    應依法論科。
二、核被告丙○○所為，係犯刑法第二百十六條、第二百十條之行使偽造私文書罪，
    原起訴書認被告持前揭切結書向甲○○借款，持前揭借據經甲○○向劉天佑借會
    款等情，另涉有刑法第三百三十九條第一項之詐欺取財罪等，此部分因查無甲○○係因被告交付切結書、借據之行為，有陷於錯誤之情事，進而交付款項，經公
    訴人當庭減縮此部分之事實，附此敘明。被告於切結書、借據上，偽造丁○○之
    署押，並盜蓋丁○○之印章於前揭切結書，均係偽造私文書之階段行為，又被告
    偽造私文書後持以行使，偽造之低度行為為行使之高度行為所吸收，不另論以偽
    造署押、印文及偽造私文書罪。被告利用不知情之甲○○書寫前揭切結書及借據
    ，係間接正犯。被告行使偽造切結書私文書、及行使偽造借據私文書二行為，時
    距一年半以上，時間並非緊接，又其內容所載之債權內容完全不同，難認被告是
    基於概括犯意而為，應認該二行為所分別觸犯之行使偽造私文書罪，犯意各別，
    應予分論併罰，公訴人認應屬連續犯，容有誤會。爰審酌被告犯罪之動機、目的
    、手段、犯後已與現受讓該債權之債權人即乙○○和解（見本院九十一年十月十
    八日訊問筆錄第三頁乙○○之陳述）、另被告與被害人甲○○有親戚關係等一切
    情狀，量處如主文所示之刑。此外被告未曾受有期徒刑以上刑之宣告，有臺灣高
    等法院檢察署刑案紀錄簡覆表一件在卷可徵，經此教訓後，應知警惕，當無再犯
    之虞，本院因認對其所宣告之刑，以暫不執行為適當，爰併予宣告緩刑三年，以
    勵自新。
三、未扣案日期為七十九年七月十七日之切結書立具借人欄下偽造之「丁○○」署押
    一枚、日期為八十一年一月二十日之借據具借人欄下偽造之「丁○○」署押一枚
    ，不問屬於被告與否，均應依刑法第二百十九條之規定宣告沒收。至前揭切結書
    上丁○○印文，係被告盜用丁○○真正之印章，非屬偽造，另前揭切結書及借據
    ，雖係被告供犯罪所用之物，惟均已交付其上所載債權之受讓人乙○○，非被告
    所有，爰均不為沒收之宣告，附此敘明。
四、公訴意旨另認：被告於七十九年七月十七日，在前揭切結書上另偽簽蓋其子戊○○、庚○○之名字及印文後，持之交付予甲○○而行使之，因認此部分涉有行使
    偽造私文書之罪嫌等，訊據被告丙○○堅持否認涉有此部分之犯行，辯稱：伊沒
    有簽蓋其子之名字及印文等語，經查，前揭切結書上「戊○○」、「庚○○」之
    字跡，戊○○於本院九十一年十一月二十九日調查時否認為其所書寫，而庚○○
    之複代理人張志興於臺灣士林地方法院八十九年度訴字第一七八號案八十九年二
    月二十五日調查時亦否認係庚○○書寫，又前揭字跡與經以肉眼觀之，與被告承
    認其所書寫於同一切結書立具借人欄下「丁○○」、「丙○○」之字跡顯然不同
    ，亦與甲○○承認其所書寫於同一切結書內容欄之字跡顯然有異，辯護人固聲請
    調取前揭切結書之原本鑑定其上「戊○○」、「庚○○」係何人書寫，惟經本院
    命切結書所載債權之受讓人乙○○提出切結書原本，乙○○於九十年十一月二十
    三日向本院具狀表示已找不到原本，即無得依辯護人之聲請為筆跡之鑑定，此外
    又查無其他積極證據足認被告偽造此部分之署押及盜用或偽造此部分之印文，惟
    公訴人認此部分與前揭有罪之行使偽造切結書私文書部分，具有連續犯裁判上一
    罪之關係，爰不另為無罪之諭知，附此敘明。
貳、無罪部分
一、公訴意旨略以：被告於八十年三月二十一日，簽發其名字及偽簽蓋丁○○之名字
    於八十一年三月二十一日到期、面額一百九十萬元之本票上，持向甲○○借得同
    面額之款項（詐欺之部分，經公訴人當庭減縮）；又於八十三年十二月二十九日
    ，偽簽蓋己○○名字於八十四年一月二十日到期、面額十七萬七千元之本票上，
    持向甲○○借得同面額之款項（詐欺之部分，經公訴人當庭減縮），均足以生損
    害於丁○○、己○○，因認被告涉有刑法第二百零一條第一項偽造有價證券罪等
    。
二、按犯罪事實應依證據認定之，無證據不得推定其犯罪事實。又不能證明被告犯罪
    者，應諭知無罪之判決，刑事訴訟法第一百五十四條、第三百零一條第一項分別
    定有明文。查公訴人認被告涉有上開犯嫌，無非以告發人乙○○之陳述、證人甲○○之證述，被告自白、本票影本二紙、臺灣士林地方法院民事庭筆錄為主要論
    據。訊據被告對於前揭本票上之方孝泰、己○○之署押及印文係伊所簽蓋等情坦
    承無訛，惟辯稱：伊是獲得方孝泰、己○○之概括授權等語，經查，丁○○陳稱
    ：（檢察官問：你剛才說你有授權你太太，你授權他何事？）所有金錢都是他管
    理等語，又被告與丁○○之子戊○○證稱：伊父親不認識字，伊父親的支票存款
    及印章都是伊媽媽在使用，伊父親和己○○的票都是伊媽媽在用，伊弟弟（指己○○）是八十一年交付的，就是滿二十歲後去開戶等語（見九十一年十一月二十
    九日訊問筆錄），另己○○證稱：伊自八十年左右，伊媽媽和伊說做生意需要使
    用支票，伊把本票、印章、支票都交給伊媽媽（即被告）等語（見九十二年五月
    十六日訊問筆錄），此核與被告所辯大致相符，即難認被告以丁○○及己○○之
    名簽蓋前揭本票，係未經丁○○及己○○之同意，此外又查無其他積極證據，足
    認被告確有偽造有價證券之情事，不能證明被告犯罪，依法應諭知無罪之判決。
據上論斷，應依刑事訴訟法第二百九十九條第一項前段、第三百零一條第一項，刑法
第二百十六條、第二百十條、第二百十九條，第五十一條第五款、第九款、第七十四
條第一款，判決如主文。
本案經檢察官陳錫柱到庭執行職務
中      華      民      國    九十二    年      六      月      六      日
                                      臺灣臺北地方法院刑事第四庭
                                          法  官  陳  嘉  琪
右正本證明與原本無異。
如不服本判決，應於判決送達後十日內，向本院提出上訴狀。
                                          書記官  林  素  霜
中      華      民      國    九十二    年      六      月      九      日
附論罪科刑依據法條：
刑法第二百十條
偽造、變造私文書，足以生損害於公眾或他人者，處五年以下有期徒刑。
刑法第二百十六條
行使第二百十條至第二百十五條之文書者，依偽造、變造文書或登載不實事項或使登
載不實事項之規定處斷。


司法院資訊處製作；財團法人民間司法改革基金會備份。
